【裁判字號】    98,上易,1084
【裁判日期】    980818
【裁判案由】    詐欺
【裁判全文】
臺灣高等法院臺中分院刑事判決        98年度上易字第1084號
上  訴  人
即  被  告  丁○○
上列上訴人因詐欺案件，不服臺灣彰化地方法院98年度易字第34
2號中華民國98年5月22日第一審判決（起訴案號：臺灣彰化地方
法院檢察署98年度偵字第1839號），提起上訴，本院判決如下：
    主  文
原判決撤銷。
丁○○幫助意圖為自己不法之所有，以詐術使人將本人之物交付
，處有期徒刑貳月，如易科罰金，以新臺幣壹仟元折算壹日。
    事  實
一、丁○○雖能預見將帳戶提供予他人，可能幫助取得帳戶之人
    作為實行詐欺取財犯罪使用，藉以隱匿其真實身分，而躲避
    犯罪偵查機關追查，竟仍於不違背其本意下，基於幫助他人
    詐欺取財之不確定故意，於民國（下同）97年12月間至98年
    1 月10日前之某日，在不詳地點，將其申辦之臺灣銀行彰化
    分行帳號000000000000帳戶之提款卡、密碼等物，交付真實
    姓名年籍不詳之成年人。而該成年人與其所屬詐欺集團成員
    ，意圖為自己不法所有，共同基於詐欺取財之犯意聯絡及行
    為之分擔，先由該詐欺集團之成員於98年1月10日某時，以
    電話00-00000000號撥打給甲○○並誆稱：甲○○先前網路
    購物之付款設定有誤，會請郵局客服人員再聯絡甲○○云云
    ，未久該詐騙集團成員再以0000000000號電話通知甲○○並
    謊稱：甲○○需至郵局提款機取消設定云云，使甲○○不疑
    有他，陷於錯誤，遂依該詐騙集團人員指示至郵局ATM自動
    櫃員機操作按鍵，先後於同日18時48分45秒、19時0分2秒、
    19時5分2秒許，將新臺幣（下同）29989元、9989元、20011
    元匯入丁○○上開帳戶內，上開金額旋遭該詐欺犯罪集團成
    員提領一空。嗣後甲○○驚覺受騙，始報警循線查獲上情。
二、案經甲○○告訴彰化縣警察局彰化分局報告報告臺灣彰化地
    方法院檢察署檢察官偵查起訴。
    理  由
一、按被告以外之人於審判外之言詞或書面陳述，除法律有規定
    者外，不得作為證據。被告以外之人於審判外之陳述，雖不
    符前4條之規定，而經當事人於審判程序同意作為證據，法
    院審酌該言詞陳述或書面陳述作成時之情況，認為適當者，
    亦得為證據。當事人、代理人或辯護人於法院調查證據時，
    知有第159條第1項不得為證據之情形，而未於言詞辯論終結
    前聲明異議者，視為有前項之同意。刑事訴訟法第159條第1
    項、第159條之5分別定有明文。經查，證人即告訴人甲○○
    於警詢時之證述，雖屬被告以外之人於審判外之言詞陳述，
    為傳聞證據，然被告於原審準備程序既同意將之引為證據，
    且經原審及本院於審理時當庭直接提示而為合法之調查，被
    告未於言詞辯論終結前聲明異議，本院復審酌該言詞陳述係
    由證人出於自由意識而陳述，並無非法取證之情況，依刑事
    訴訟法第159條之5之規定，認上開證人於警詢時之證述，應
    得採為認定本件犯罪事實所憑之證據。至於本件判決基礎之
    非供述證據部分，公訴人、被告於言詞辯論終結前對於下列
    為判決基礎之非供述證據，並未陳明其取得程序有不合法之
    情形，其等對於下列各項非供述證據之證據能力亦無爭執，
    本院亦未發現下列各項非供述證據有以非法方式取得之情形
    ，是下列各項非供述證據應係以合法程序取得，亦均有證據
    能力，合先敘明。
二、訊據上訴人即被告（以下簡稱被告）丁○○固坦承其有申辦
    臺灣銀行彰化分行帳號000000000000號帳戶之存摺、金融卡
    及密碼及甲○○遭上開詐騙集團成員詐取29989元、9989元
    及20011元並匯入其前揭上開帳戶內，即被該詐欺集團成員
    提走之事實，惟矢口否認有幫助詐欺取財之犯行，並辯稱：
    伊未將上開帳戶交給他人，上開帳戶之存摺、印章、提款卡
    、密碼均放置於伊住處房間之衣櫃抽屜，但未上鎖，伊不知
    何時遭竊取的，伊於98年2月10日整理房間，才發現上開帳
    戶之存摺、印章、提款卡、密碼均遺失，於同日到台灣銀行
    彰化分行掛失、補發存摺，銀行人員告知伊該帳戶係警示帳
    戶，伊再到彰化分局民生派出所報案，警員調查後再為伊製
    作筆錄云云。經查：
(一)查上開帳戶為被告所開設，且告訴人甲○○遭詐欺集團成員
    以上述方式詐騙，將上開三筆金額先後匯入被告上揭帳戶內
    一節，業經證人即被害人甲○○於警詢時證述綦詳，亦有上
    揭帳戶申請開戶基本資料、交易明細單及臺灣銀行綜合存款
    印鑑卡、存款交易往來明細查詢、晶片金融卡客戶持卡狀態
    查詢等件存卷可稽。是被告上開帳戶確遭詐欺集團成員利用
    為詐欺取財之工具，並使甲○○受騙匯款至上開帳戶後即遭
    提領，堪認屬實。
(二)按一般經驗之常情觀之，向金融機構申辦帳戶之提款卡、密
    碼，乃一般人在日常生活提領金錢或交易轉帳時，經常會使
    用之重要物件，且被告自承上開帳戶曾供作薪資帳戶使用，
    尚認該帳戶對被告有一定重要性，而非申請後即丟置不用之
    帳戶，理應可預期一旦遺失時必隨時向該帳戶之銀行申請掛
    失止付，免遭他人不法使用或有金錢利益之損失。查被告辯
    稱：伊發現上開帳戶遺失後，有到臺灣銀行彰化分行掛失、
    補發存摺，伊於98年2月10日到彰化分局民生派出所報案，
    警員調查後再為伊製作筆錄云云。惟查：原審就上開帳戶變
    動事項函查臺灣銀行彰化分行結果，經該銀行覆稱：丁○○
    於96年7月12日申請開戶及晶片金融卡，於同年月19日領用
    金融卡，並無申請掛失補發存摺及更換印鑑；另金融卡變更
    密碼之手續，係存戶逕行於自動櫃員機變更云云，有該銀行
    98 年5月6日彰化營字第09850018401號函暨申請晶片卡及領
    用申請書影本等件在卷可考（見原審卷第33頁至第35頁），
    另彰化縣警察局彰化分局民生派出所陳稱該所查無被告上開
    帳戶遺失之報案紀錄一情，有彰化地方法院檢察署公務電話
    紀錄一紙存卷可查（見偵卷第14頁）。據此，被告前揭辯解
    ，自非實情，要不足採。
  (三)復查，被告於偵查時供述：伊共有郵局、台中銀行、台灣銀
    行（彰化分行）、第五信用合作社等帳戶，均放置一起等語
    ；於原審審理時供稱：除上開帳戶存摺、提款卡、密碼、印
    章遺失外，沒有遺失其他物品，家中並未遭竊，伊父母及姊
    妹們，均未向伊借用上開帳戶等語，依其所述之情，推知被
    告家中既未遭人侵入竊取財物而排除外人侵入之可能，又被
    告非僅有上開帳戶，尚有其他帳戶之存摺、提款卡、密碼、
    印章等物同時擺放其房間一處，可隨時瞭解其帳戶之情狀。
    被告為高中職畢業，有工作經驗，服過兵役之成年人，縱如
    其所述，其發現上開帳戶之存摺、提款卡、密碼及印章遺失
    後，向銀行掛失、補發存摺云云，然其對上開帳戶之提款卡
    及密碼卻置之不理，有違常態。
  (四)又被告於警詢時供述：伊不知於何時何地遺失的，因為伊當
    初在當兵，當兵回來後朋友要介紹伊去當臨時工時才發現遺
    失，當初沒有報案云云（見警卷第1頁）；另於偵訊時供稱
    ：上開帳戶已經遺失，97年12月26日退伍後，伊要找工作時
    ，需要用到帳戶，發現上開帳戶之存摺、印章、提款卡及密
    碼均不見，要至台灣銀行彰化分行申請補發時，銀行人員對
    伊說其帳戶已遭凍結，伊於98年1、2月間至民生派出所報案
    遺失，並做相關筆錄，未隔多久，彰化分局又通知伊做筆錄
    ，伊看銀行的密碼條領錢云云（見偵查卷第11頁）；復於原
    審準備程序供述：伊於96年11月之後，未再使用上開帳戶；
    伊於97年12月25日退伍後，至就業服務站找工作，98年2月
    10 日在整理房間始發現上開帳戶之提款卡、密碼等物遺失
    ，因伊將上開帳戶之存摺、印章、提款卡及其密碼放在一起
    ，隔天伊至臺灣銀行彰化分行辦理掛失、補發存摺，銀行人
    員告訴伊那是警示帳戶，伊於當天（二月十日）到彰化分局
    民生派出所報案，警員調查後再為伊製作筆錄，但沒有給伊
    報案三聯單，之後伊便接到通知說伊涉及不法，伊將密碼寫
    在密碼條上云云（見原審卷第14頁）；又於原審審理時供稱
    ：伊於退伍後整理房間才發現不見，是在98年2月10日即伊
    去報案時，警察告訴伊這不能用報案，要以被告身分製作筆
    錄，報案時受理的警察姓名是邱重興，製作筆錄的警察是丙○○云云（見原審卷第30頁反面）。且被告復於本院聲請傳
    喚證人丙○○證明被告係於發現時第一時間自己前往警局製
    作筆錄，並經本院傳訊證人丙○○到庭證稱：被告確實有於
    是製作第一份筆錄的時間（即98年2月10日）主動前往民生
    派出所報案，且表示他的帳戶被凍結，由伊就陪同被告去銀
    行調取資料等語（見本院卷第34頁反面、第35頁），惟被告
    前於發現之初並未報案，本件證人丙○○證明被告報案之時
    間為98年2月10日，已在上開帳戶遭凍結之後，且如前所述
    ，被告對於發覺上開帳戶遺失之時間、是否報案及過程、物
    件遺失及數量等情，前後供述不一，並無從以證人丙○○之
    證述，為有利於被告之認定。另衡諸一般人使用金融機構帳
    戶提款之習慣，為避免遺失存摺或提款卡時，帳戶內之存款
    遭人盜領，通常均將提款卡、存摺與密碼分別存放，而不至
    於將密碼記載於提款卡上或與提款卡同時存放，否則密碼之
    設定即失其意義，據此，被告豈有忘記或記錯密碼之可能，
    更無將密碼書寫在提款卡上之必要。再衡諸上開銀行帳戶之
    提款卡及帳戶存簿苟確係被告所遺失，則取得者理應可預期
    遺失之人必會隨時申請掛失止付，詐欺集團成員豈會在大費
    周章詐騙被害人並指示其匯款至隨時可能因掛失止付而無法
    使用之帳戶內，而自陷於一方面無法提領所詐得款項以遂行
    犯罪目的，他方面又受有刑事偵緝危險之窘境？從而，詐欺
    集團成員若非確定該帳戶所有人不會報警或掛失止付，以確
    定渠等能自由使用該帳戶提款、轉帳，當不致於以該帳戶從
    事犯罪，可知詐欺集團成員應不會使用來路不明未談妥交易
    之帳戶、或使用遺失之帳，充為匯款工具。故被告辯解伊未
    將上開帳戶交予他人使用，係遺失所致云云，不足採信。
  (五)末查，被告於96年10月22日提款806元後，結存餘額82元，
    即未再使用上開帳戶，且至98年1月1日止，銀行對上開帳戶
    紀錄僅有每月一次之結存餘額為82元，有臺灣銀行光碟櫃歷
    史明細查詢單在卷可稽（見偵查卷第8頁），又觀之上開明
    細查詢單可知，至98年1月10日起，始有存、提款之紀錄，
    參以目前收購人頭帳戶使用之司法案件概況，通常自取得帳
    戶後至匯提款使用之時間差距極短，推論本件被告交付上開
    帳戶時間，應自其退伍後即97年12月底至98年1月10日之間
    之某日。
  (六)被告雖又辯稱：錢非伊所領，電話亦非伊所打云云，惟本件
    檢察官係起訴被告幫助詐欺，並非起訴被告共犯詐欺，是被
    告雖未領錢及打電話，並不影響本件幫助詐欺犯行之認定，
    併此敘明。
  (七)綜上所述，被告前揭辯解，顯屬事後卸責之詞，不足採信。
    本件事證明確，被告幫助詐欺取財之犯行，堪以認定。
三、按刑法上之幫助犯，係對於犯罪與正犯有共同之認識，而以
    幫助之意思，對於正犯資以助力，而未參與實施犯罪之行為
    者而言（最高法院75年度臺上字第1509號、88年度臺上字第
    1270號判決意旨參照）。是如未參與實施犯罪構成要件之行
    為，且係出於幫助之意思提供助力，即屬幫助犯。查前揭真
    實姓名年籍不詳之詐欺集團成員，以上述詐欺手法，使甲○○陷於錯誤，而交付本人之財物，係犯刑法第339條第1項之
    詐欺取財罪。被告基於幫助詐欺之不確定故意，提供上開帳
    戶之存摺、金融卡、密碼作為匯款專戶，幫助其集團成員等
    不詳姓名年籍者共同詐取被害人之款項，核被告所為，係犯
    刑法第30條第1項前段、第339條第1項之幫助詐欺取財既遂
    罪。被告以一次幫助行為，幫助詐欺集團成員先後三次侵害
    甲○○之財產法益，觸犯相同三罪名，為想像競合犯，應從
    一重之幫助詐欺取財罪論處。被告提供帳戶幫助他人犯詐欺
    取財罪，為從犯，本院衡其犯罪情節較正犯為輕，依刑法第
    30條第2項規定，按正犯之刑減輕之。至上揭詐欺集團成員
    等人，為前開詐欺取財犯行，有犯意聯絡及行為分擔，固均
    為共同正犯，惟幫助犯係從犯，從屬正犯而成立，並非實施
    正犯，當無「幫助共同」可言（司法院70 廳刑一字第1104
    號函亦同此見解），附此敘明。原審判決認被告罪證明確予
    以論罪科刑，固非無見，惟被告業已與被害人甲○○達成和
    解，由被告於98年6月9日在臺灣彰化地方法院彰化簡易庭當
    場交付被害人甲○○二萬二千元，有調解筆錄影本一份在卷
    可稽（見本院卷第23頁），原審未及審酌及此，尚有未洽，
    被告上訴否認犯行，指摘原審判決不當，雖無理由，惟原審
    判決既有上開可議之處，自應由本院將原審判決予以撤銷改
    判。爰審酌被告前無犯罪紀錄，本次將金融機構帳戶交付予
    詐欺集團使用，其個人所得之不法利益雖屬有限，然造成偵
    查犯罪機關事後追查贓款及詐欺集團成員極為困難，致使詐
    欺集團更加猖獗氾濫，對於社會治安之危害程度不容小覷，
    以及被告雖矢口否認犯行，惟已與被害人甲○○達成和解，
    並考量被害人所受前揭金額之損失，及其品行、生活狀況、
    智識程度、犯罪之動機、目的、手段等一切情狀，量處如被
    告有期徒刑二月，並諭知易科罰金之折算標準。
據上論斷，應依刑事訴訟法第369條第1項前段、第364條、第299
條第1項前段，刑法第30條第1項前段、第2項、第339條第1項、
第55條、第41條第1項前段，刑法施行法第1條之1，判決如主文
。
本案經檢察官乙○到庭執行職務。
中    華    民    國    98    年    8     月    18    日
            刑事第二庭    審判長法  官  李  璋  鵬
                                法  官  胡  森  田
                                法  官  胡  忠  文
以上正本證明與原本無異。
不得上訴。
                                書記官  許  麗  花
中    華    民    國    98    年    8     月    18    日
附錄本案論罪科刑法條全文：
中華民國刑法第339條
（普通詐欺罪）
意圖為自己或第三人不法之所有，以詐術使人將本人或第三人之
物交付者，處5年以下有期徒刑、拘役或科或併科1千元以下罰金
。
以前項方法得財產上不法之利益或使第三人得之者，亦同。
前二項之未遂犯罰之。


司法院資訊處製作；財團法人民間司法改革基金會備份。
